ACORDAO-COMPLETO-2466880

ACÓRDÃO 9155/2021 ATA 23/2021 - PRIMEIRA CÂMARA

VISTOS, relatados e discutidos estes autos de tomada de contas especial instaurada pelo Fundo Nacional de Desenvolvimento da Educação contra a Sra. Maria das Dores Oliveira Munhoz, prefeita de Boca do Acre/AM, no período de 2009 a 2012, em razão, inicialmente, da omissão no dever de prestar contas da aplicação de recursos no âmbito dos Programas Dinheiro Direto na Escola (PDDE) e Nacional de Alimentação Escolar (PNAE) , nos exercícios de 2010 e 2012, respectivamente.
ACORDAM os ministros do Tribunal de Contas da União, reunidos em sessão da 1ª Câmara, diante das razões expostas pelo relator, em:
9.1. considerar a Sra. Maria das Dores Oliveira Munhoz revel, para todos os efeitos, nos termos do art. 12, § 3º, da Lei 8.443/1992, dando-se prosseguimento ao processo;
9.2. excluir a responsabilidade da Sra. Maria das Dores Oliveira Munhoz quanto à não comprovação da boa e regular aplicação dos recursos repassados no âmbito do Programa Nacional de Alimentação Escolar, exercício 2012;
9.3. julgar irregulares as contas da Sra. Maria das Dores Oliveira Munhoz, com fundamento nos arts. 1º, I, 16, III, "b" e "c", 19, caput, e 23, III, da Lei 8.443/1992, c/c os arts. 1º, I, 209, II e III, 210 e 214, III, do RI/TCU, condenando-a ao pagamento das importâncias a seguir especificadas e fixando-lhe o prazo de 15 (quinze) dias, para que comprove, perante este Tribunal, em respeito ao art. 214, III, "a" e "b", do RI/TCU, o recolhimento da dívida aos cofres do Fundo Nacional de Desenvolvimento da Educação, atualizada monetariamente e acrescida de juros de mora, calculados a partir das datas indicadas até a data do efetivo recolhimento e com o abatimento de valores acaso já satisfeitos, nos termos da legislação vigente:
	Data
	Valor (R$) 

	31/12/2009
	13.000,00

	31/12/2009
	13.000,00

	7/12/2010
	13.000,00

	10/12/2010
	13.000,00

9.4. aplicar à Sra. Maria das Dores Oliveira Munhoz a multa prevista no art. 57 da Lei 8.443/1992, no valor de R$ 10.000,00 (dez mil reais) , fixando o prazo de 15 (quinze) dias, a contar da notificação, para que comprove, perante o Tribunal, com base no art. 214, III, "a", do RI/TCU, o recolhimento da dívida aos cofres do Tesouro Nacional, atualizada monetariamente desde a data do presente acórdão até a do efetivo recolhimento, se for paga após o vencimento, na forma da legislação em vigor;
9.5. autorizar, desde logo, a cobrança judicial das dívidas, nos termos do art. 28, II, da Lei 8.443/1992, c/c o art. 219, II, do RI/TCU, caso não atendida a notificação;
9.6. autorizar, desde logo, com fundamento no art. 26, da Lei 8.443/1992, c/c o art. 217, do RI/TCU, caso seja do interesse da responsável, o parcelamento da dívida em até 36 (trinta e seis) parcelas, incidindo sobre cada uma, os encargos legais devidos, sem prejuízo de alertá-la de que, caso opte por essa forma de pagamento, a falta de comprovação do recolhimento de qualquer parcela implicará o vencimento antecipado do saldo devedor, nos termos do art. 26, parágrafo único, da Lei 8.443/1992, c/c o art. 217, §2º, do RI/TCU;
9.7. esclarecer à Sra. Maria das Dores Oliveira Munhoz que, caso se demonstre, por via recursal, a correta aplicação dos recursos, mas não se justifique a omissão da prestação de contas, o débito poderá ser afastado, mas permanecerá a irregularidade das contas, dando-se ensejo à aplicação da multa prevista no art. 58, I, da Lei 8.443/1992;
9.8. informar à Procuradoria da República no Estado do Amazonas, ao Fundo Nacional de Desenvolvimento da Educação e à responsável que a presente deliberação, acompanhada do relatório e do voto que a fundamentam, está disponível para consulta no endereço www.tcu.gov.br/acordaos, além de esclarecer que, caso requerido, o TCU poderá fornecer sem custos as correspondentes cópias, de forma impressa; e
9.9. informar à Procuradoria da República no Estado do Amazonas que, nos termos do parágrafo único do art. 62 da Resolução TCU 259/2014, os procuradores e membros do Ministério Público credenciados nesta Corte podem acessar os presentes autos de forma eletrônica e automática, ressalvados apenas os casos de eventuais peças classificadas como sigilosas, as quais requerem solicitação formal.

Tomada de contas especial instaurada em razão da omissão no dever de prestar contas quanto aos recursos repassados pelo Programa Nacional de Alimentação Escolar (Pnae), exercício 2012, e pelo Programa Dinheiro Direto na Escola (PDDE), exercício 2010.

Primeira Câmara

Município de Boca do Acre/AM.

3. Interessados/Responsáveis:
3.1. Responsável: Maria das Dores Oliveira Munhoz (XXX.418.112-XX).

13.1. Ministros presentes: Walton Alencar Rodrigues (Presidente), Benjamin Zymler, Vital do Rêgo e Jorge Oliveira.
13.2. Ministros-Substitutos presentes: Augusto Sherman Cavalcanti e Weder de Oliveira (Relator).

WEDER DE OLIVEIRA

Reproduzo, a seguir, com os ajustes de forma, a instrução da Secretaria de Controle Externo de Tomada de Contas Especial (Secex-TCE) [footnoteRef:2]: [2:  Peça 36.] 
"INTRODUÇÃO
1. Cuidam os autos de tomada de contas especial instaurada pelo Fundo Nacional de Desenvolvimento da Educação (FNDE) , em desfavor da Sra. Maria das Dores Oliveira Munhoz, prefeita municipal de Boca do Acre/AM na gestão 2009-2012, em razão da omissão no dever de prestar contas quanto aos recursos repassados pelo Programa Nacional de Alimentação Escolar (Pnae) , exercício 2012, e pelo Programa Dinheiro Direto na Escola (PDDE) , exercício 2010.
1.1. O Programa Nacional de Alimentação Escolar (Pnae) oferece alimentação escolar e estimula ações de educação alimentar e nutricional a estudantes de todas as etapas da educação básica pública por meio de repasse, a estados, municípios e escolas federais, em dez parcelas mensais (de fevereiro a novembro) para a cobertura de 200 dias letivos, conforme o número de matriculados em cada rede de ensino.
1.2. O Programa Dinheiro Direto na Escola (PDDE) tem por finalidade prestar assistência financeira para as escolas, em caráter suplementar, a fim de contribuir para manutenção e melhoria da infraestrutura física e pedagógica, com consequente elevação do desempenho escolar. Também visa fortalecer a participação social e a autogestão escolar.
HISTÓRICO
1. Os recursos do Pnae/2012 foram liberados mediante as ordens bancárias elencadas na peça 1, p. 4-7, e os recursos do PDDE/2010 foram liberados mediante as ordens bancárias elencadas na peça 1, p. 8-9.
1. O Pnae/2012 previa a apresentação da prestação de contas até 30/4/2013 e o PDDE/2010 tinha como data limite para a apresentação da prestação de contas a data de 28/2/2011.
1. Foi emitida a Informação 937/2015-SEOPC/COPRA/CGCAP/DIFIN/FNDE (peça 1, p. 22) , que concluiu pela omissão no dever de prestar contas do Programa Nacional de Alimentação Escolar, no exercício de 2012 (Pnae/2012) , cujos recursos foram repassados ao município de Boca do Acre/AM na gestão da Sra. Maria das Dores Oliveira Munhoz, prefeita do município de Boca do Acre/AM (gestão 2009-2012) . Com relação ao PDDE/2010, temos a Informação 1089/2016/SEOPC/COPRA/CGCAP/DIFIN-FNDE (peça 1, p. 23-24) , que também concluiu pela responsabilização da Sra. Maria das Dores Oliveira Munhoz, prefeita do município de Boca do Acre/AM (gestão 2009-2012) . Nesse mesmo sentido foi a conclusão do Relatório de Tomada de Contas Especial 420/2017-DIREC/COTCE/CGCAP/DIFIN-FNDE/MEC (peça 1, p. 64-70) .
1. Quanto ao seu sucessor, Sr. Antônio Iran de Souza Lima, prefeito municipal de Boca do Acre/AM na gestão 2013-2016, em que pese ter sido ele o responsável pela omissão na apresentação da prestação de contas do Pnae/2012, tendo o prazo final expirado em 30/4/2013, o mencionado ex-prefeito adotou as medidas legais visando ao resguardo do patrimônio público, por meio de Representação protocolizada junto ao Ministério Público Federal (conforme consta da peça 1, p. 62) , o que afastou a sua responsabilidade nos presentes autos, a teor da Súmula 230 do TCU.
1. A Sra. Maria das Dores Oliveira Munhoz, prefeita do município de Boca do Acre/AM na gestão 2009-2012, foi notificada pelo FNDE por intermédio do Ofício 2264E/2011-DIPRA/COPRA/CGCAP/DIFIN/FNDE, datado de 8/7/2011 (peça 1, p. 24-26) , por conta da omissão na prestação de contas dos recursos do PDDE/2010, e pelo Ofício 1117/2015-SEOPC/COPRA/CGCAP/DIFIN/FNDE, datado de 28/7/2015 (peça 1, p. 27) , quanto à omissão na prestação de contas dos recursos transferidos por conta do Pnae/2012.
1. O relatório e o certificado de auditoria, além do parecer do dirigente do órgão de controle interno, todos de número 1111/2017, foram unânimes em concluir pela irregularidade das contas. O pronunciamento ministerial se coaduna com os pareceres anteriores (peça 1, p. 75-83) .
1. No âmbito do TCU, este processo recebeu sua primeira instrução conforme peça 5, que contou com a anuência das instâncias superiores (peças 6 e 7) , tendo concluído que foi possível verificar que os recursos do Programa Dinheiro Direto na Escola (PDDE) , exercício 2010, e do Programa Nacional de Alimentação Escolar (Pnae) , exercício 2012, foram repassados ao município de Boca do Acre/AM na gestão da Sra. Maria das Dores Oliveira Munhoz, que não prestou contas, ensejando, assim, sua citação e audiência pela omissão quanto ao dever de prestar contas dos recursos mencionados, concretizadas conforme ofício de peça 8, recebido de acordo com AR de peça 10. Os termos da citação/audiência da responsável foram os seguintes:
O débito é decorrente de:
a) Irregularidade: não comprovação da boa e regular aplicação dos recursos federais repassados ao município de Boca do Acre/AM, em face da omissão no dever de prestar contas dos valores transferidos, no âmbito do Programa Nacional de Alimentação Escolar, no exercício de 2012, e do Programa Dinheiro Direto na Escola, no exercício de 2010.
b) Conduta: omitir-se no dever de prestar contas dos recursos federais repassados ao município de Boca do Acre/AM, no âmbito do Programa Nacional de Alimentação Escolar, no exercício de 2012, e do Programa Dinheiro Direto na Escola, no exercício de 2010, cujos prazos se encerraram, respectivamente, em 30/4/2013 (PNAE/2012) e em 28/2/2010 (PDDE/2010) .
c) Dispositivos violados: art. 37, caput, c/c o art. 70, parágrafo único, da Constituição da República Federativa do Brasil; art. 93, do Decreto-lei 200/1967; art. 66, do Decreto 93.872/1986; art. 31, da Resolução CD/FNDE 3/2010; e art. 34, § 12 e 13, da Resolução CD/FNDE 38/2009.
2. Além disso, fica Vossa Senhoria ciente da presente AUDIÊNCIA, com fundamento no art. 12, inciso III, da Lei 8.443/1992, para, no mesmo prazo de quinze dias, a contar do recebimento da presente comunicação, apresentar RAZÕES DE JUSTIFICATIVA quanto à irregularidade detalhada a seguir:
a) Irregularidade: não cumprimento do prazo originalmente estipulado para prestação de contas dos recursos federais recebidos, pelo município de Boca do Acre/AM, no âmbito do Programa Dinheiro Direto na Escola (PDDE) , no exercício de 2010, e do Programa Nacional de Alimentação Escolar, no exercício de 2012.
b) Conduta: descumprir o prazo originalmente estipulado para prestação de contas dos valores transferidos, no âmbito do Programa Dinheiro Direto na Escola (PDDE) , no exercício de 2010, cujo prazo encerrou-se em 28/2/2011, e não disponibilizar as condições materiais mínimas e necessárias para que o seu sucessor pudesse apresentar a prestação de contas dos valores transferidos, no âmbito do Programa Nacional de Alimentação Escolar (PNAE) , no exercício de 2012, tais como notas fiscais, recibos, processos de pagamento, extratos bancários da conta específica (recursos federais transferidos e contrapartida) e da aplicação financeira, processos licitatórios, contratos e termos de adjudicação e homologação, bem como documentos que comprovem a execução do objeto, cujo prazo encerrou-se em 30/4/2013.
c) Dispositivos violados: art. 37, caput, c/c o art. 70, parágrafo único, da Constituição da República Federativa do Brasil; art. 93, do Decreto-lei 200/1967; art. 66, do Decreto 93.872/1986; art. 31, da Resolução CD/FNDE 3/2010; e art. 34, § 12 e 13, da Resolução CD/FNDE 38/2009.
1. Tendo sido citada e ouvida em audiência, conforme descrito no item anterior, a responsável, Sra. Maria das Dores Oliveira Munhoz, prefeita do município de Boca do Acre/AM (gestão 2009-2012) , apresentou pedido de prorrogação de prazo à peça 9, porém não mais se manifestou nos autos, apesar de seu pedido haver sido atendido, conforme despacho de peça 12.
1. Apesar de não ter havido manifestação por parte da responsável, o Fundo Nacional de Desenvolvimento da Educação encaminhou o Parecer 4061/2019/DIAPC/COECS/CGPAE/DIRAE, de 25/9/2019 (peça 14, p. 3-5) , e a Nota Técnica 96/2019/DAESP/COPRA/CGAPC/DIFIN, de 22/10/2019 (peça 14, p. 6-11) , resultante da análise da documentação apresentada intempestivamente pela Sra. Maria das Dores Oliveira Munhoz a título de prestação de contas dos recursos financeiros repassados ao município de Boca do Acre para atender ao Programa Nacional de Alimentação Escolar (Pnae) , exercício de 2012.
1. Extraímos os seguintes trechos da Nota Técnica 96/2019/DAESP/COPRA/CGAPC/DIFIN, de 22/10/2019 (peça 14, p. 7-9) :
4. REVISÃO DOS PROCEDIMENTOS DE TCE
4.1. Revendo os procedimentos adotados pelo Fundo Nacional de Desenvolvimento da Educação (FNDE) , quando da instauração da Tomada de Contas Especial (TCE) , mediante o Processo nº 23034.034532/2017-13, encaminhado ao Tribunal de Contas da União (TCU) , onde foi autuado sob o número TC Processo 035.486/2017-1, verifica-se que a TCE fora instaurada em desfavor do Sra. Maria das Dores Oliveira Munhoz (CPF: XXX.418.112-XX) , ao qual foi imputada a responsabilidade pela irregularidade, gerando, pois, débitos, cujo total perfez a monta de R$ 379.560,00.
4.2. Após pesquisa feita no Sistema de Gestão de Prestação de Contas (SiGPC) constatou-se que a referida prestação de contas encontra-se registrada sob o status de "Em Análise Técnica", com efeito suspensivo vigente.
4.3. A presente Nota Técnica é motivada pelo recebimento da prestação de contas, registrada no SiGPC pela Sra. Maria das Dores Oliveira Munhoz, Prefeita de Boca do Acre-AM, no dia 11/01/2019.
5. VERIFICAÇÃO FINANCEIRA
5.1. A Resolução CD/FNDE nº 02/2012 e a Resolução CD/FNDE nº 38/2009, de 16 de julho de 2009, em seu artigo 34, estabeleceu, como obrigatória nas prestações de contas do PNAE, a documentação elencada abaixo:
 (Resolução CD/FNDE nº 38/2009) 
Art. 34 [...]
I. Demonstrativo Sintético Anual da Execução Físico-Financeira (Anexo VIII) ;
II. Relatório Anual de Gestão do PNAE (Anexo IX) ;
III. extratos bancários da conta corrente específica em que os recursos foram depositados e das aplicações financeiras realizadas; e
IV. conciliação bancária, se for o caso.
 (Resolução CD/FNDE nº 02/2012) 
Art. 2º A entrega das prestações de contas ocorrerá com a inserção, no SiGPC, das informações previstas nas respectivas resoluções que instituíram os repasses, as quais deverão ser suficientes para:
I. elaboração do relatório do cumprimento do objeto e dos benefícios alcançados, declarando a realização dos objetivos a que se propunha;
II. elaboração da relação de bens ou serviços;
III. elaboração da relação de despesas e pagamentos, com a indicação do respectivo credor;
IV. conciliação bancária;
V. outras demonstrações da execução dos recursos; e
a. anexação, quando for o caso, de cópias de documentos digitalizados/escaneados, como por exemplo:
b. extrato bancário;
c. fotos;
d. Guia de Recolhimento da União; 
e. termo de aceitação definitiva da obra; 
f. despacho adjudicatório e homologação das licitações realizadas ou justificativa para sua dispensa ou inexigibilidade; 
g. faturas; 
h. recibos; 
i. notas fiscais; ou 
j. qualquer outro documento comprobatório da aplicação dos recursos.
5.2. O Conselho de Alimentação Escolar (CAE) , conforme atribuições definidas no Art. 27 da Resolução CD/FNDE nº 38, de 16 de julho de 2009, não emitiu o Relatório de Gestão e o Parecer Conclusivo do CAE, junto ao Sistema de Gestão de Conselhos (SIGECON) , comprometendo a verificação do alcance do objeto e dos objetivos do programa e implicando a não aprovação da prestação de contas.
5.3. Por isso, a área técnica, por meio do Parecer nº 4061/2019/DIAPC/COECS/CGPAE/DIRAE, apensado ao SEI sob o nº 1550342, não aprovou a prestação de contas, conforme trecho abaixo:
CONCLUSÃO
Tendo em vista o disposto neste Parecer e considerando que a execução do Programa não atendeu à totalidade dos dispositivos técnicos estabelecidos pela Resolução CD/FNDE nº 26/2013, haja vista os apontamentos constantes dos subitens 2.2 e 2.2.1, sugerimos:
Não Aprovação da prestação de contas da Prefeitura Municipal de Boca do Acre/AM referente ao exercício de 2012, no tocante à análise técnica de execução do Programa, em razão de:
a) Ausência do Parecer Conclusivo do Conselho de Alimentação Escolar (CAE) .
1. Portanto, conforme se verifica nos elementos acima apresentados, o FNDE concluiu pela "Não Aprovação" da prestação de contas da Prefeitura Municipal de Boca do Acre/AM, referente ao Programa Nacional de Alimentação Escolar, exercício de 2012, no tocante à análise técnica de execução do Programa, em razão da ausência do parecer conclusivo do Conselho de Alimentação Escolar (CAE) , o qual é obrigatório na prestação de contas do Pnae/2012.
1. Assim, a instrução anterior (peça 16) propôs que fosse realizada a citação da responsável pela não apresentação do parecer conclusivo do CAE, porém o Relator observou que não é atribuição legal da responsável o encaminhamento do parecer ao FNDE e determinou a realização de medida saneadora com o fito de trazer o referido documento aos autos (peça 19) .
1. Dessa forma, foi realizada diligência ao FNDE para que fosse encaminhado parecer conclusivo do Conselho de Alimentação Escolar (CAE) , referente à prestação de contas do Programa Nacional de Alimentação Escolar (Pnae) , exercício 2012 (peça 25) .
1. O FNDE apresentou o Parecer 117/2021/DIAPC/COECS/CGPAE/DIRAE (peça 31) , no qual relata que o Conselho de Alimentação Escolar (CAE) emitiu parecer conclusivo em 22/12/2020, informando que não houve prejuízo financeiro e concluindo pela aprovação da prestação de contas, tendo sido constatadas as seguintes impropriedades/irregularidades, as quais não causaram dano ao erário:
 a) A EEx. não disponibilizou ao CAE local apropriado para reuniões, equipamentos de informática, nem recursos humanos para execução de atividades de apoio, em descumprimento ao inciso I do art. 28, da Resolução CD/FNDE nº 38/2009, ensejando ressalva;
 b) Não foi utilizado o percentual mínimo obrigatório de 30% dos recursos repassados na aquisição de gêneros alimentícios da Agricultura Familiar e/ou do Empreendedor Familiar Rural ou suas organizações, em descumprimento ao art. 18, da Resolução CD/FNDE nº 38/2009, ensejando ressalva;
 c) Não havia Nutricionista Responsável Técnico pelo Programa no ano da execução, em descumprimento ao art. 14, da Resolução CD/FNDE nº 38/2009, ensejando ressalva; e
 d) Não havia Quadro Técnico de Nutricionistas, em desacordo com o § 3º do art. 14, da Resolução CD/FNDE nº 38/2009 c/c o art. 9º da Resolução CFN nº 358/2005, ensejando ressalva.
1. O FNDE, diante da ausência de elementos que evidenciassem a ocorrência de prejuízo ao erário, opinou pela aprovação com ressalvas da prestação de contas, tendo em vista as irregularidades mencionadas no item anterior.
ANÁLISE DOS PRESSUPOSTOS DE PROCEDIBILIDADE DA IN/TCU 71/2012
1. Verifica-se que não houve o transcurso de mais de dez anos desde o fato gerador sem que tenha havido a notificação da responsável pela autoridade administrativa federal competente (art. 6º, inciso II, c/c art. 19, da IN/TCU 71/2012, modificada pela IN/TCU 76/2016) , uma vez que os recursos foram transferidos em 2010 e 2012 (peça 4-9) , a omissão na prestação de contas se concretizou em 28/2/2011 (PDDE/2010) e 30/4/2013 (Pnae/2012) , e a responsável foi notificada por meio do Ofício 2255E/2011-DIPRA/COPRA/CGCAP/DIFIN/FNDE, datado de 19/7/2011 (peça 1, p. 30) , quanto à omissão na prestação de contas dos recursos recebidos no âmbito do PDDE/2010, e por meio do Ofício 1117/2015-SEOPC/COPRA/CGCAP/DIFIN/FNDE, datado de 28/7/2015 (peça 1, p. 27) , quanto à omissão na prestação de contas dos recursos recebidos no âmbito do Pnae/2012.
1. Considerando que não serão imputados débitos à responsável referentes ao Pnae/2012, o valor atualizado do débito corresponde a R$ 93.865,61, ou seja, abaixo do limite de R$ 100 mil estabelecido no art. 6º, inciso I, da IN/TCU 71/2012, modificada pela IN/TCU 76/2016. Porém, o art. 19 da referida instrução normativa ressalta que as disposições do art. 6º apenas se aplicam às tomadas de contas ainda pendentes de citação válida, não se aplicando, portanto, ao presente processo.
1. A tomada de contas especial está, assim, devidamente constituída e em condições de ser instruída.
1. Em atendimento ao item 9.4, do Acórdão 1772/2017-Plenário (Relator Ministro-Substituto Augusto Sherman Cavalcanti) , foi efetuada pesquisa no sistema processual do TCU, e não foram encontradas tomadas de contas especiais em tramitação com débitos imputáveis à responsável com valores inferiores ao fixado no art. 6º, inciso I, da Instrução Normativa TCU 71/2012.
EXAME TÉCNICO
1. A manifestação do órgão repassador é pela regularidade da aplicação dos recursos repassados no âmbito do Programa Nacional de Alimentação Escolar (Pnae) , exercício 2012, inexistindo, quanto ao referido programa, prejuízo aos cofres da autarquia que deva ser perseguido neste processo de tomada de contas especial.
1. Resta, contudo, avaliar os efeitos da apresentação extemporânea da prestação de contas. A disponibilização do material, por si mesma, não afastaria a possibilidade de caracterização da omissão no dever de prestar contas, cujo marco temporal é exatamente a citação no processo de tomada de contas especial, sem o que o atraso constitui mera intempestividade (Acórdão 1427/2019-TCU-Plenário - Rel. Min. Benjamin Zymler, 964/2018 - Plenário - Rel. Min. Augusto Nardes, 1792/2020 - Primeira Câmara - Rel. Min. Weder de Oliveira e 4816/2017 - Segunda Câmara - Rel. Min. Ana Arraes) .
1. No caso específico, o ofício de citação foi recebido em 11/7/2018 (peça 10) e a prestação de contas do Pnae/2012 foi enviada ao FNDE, por via eletrônica, em 11/1/2019 (peça 33) .
1. Em despacho de peça 19, parágrafo 21, o Relator observou que não há nos autos informações e documentos que permitam concluir, com o rigor que o caso requer, que a responsável não tenha disponibilizado condições materiais mínimas e necessárias para que seu sucessor apresentasse a prestação de contas do Pnae/2012 no prazo estabelecido, razão pela qual não será proposta a aplicação de multa pelo atraso na apresentação da prestação de contas do referido programa.
1. Ressalte-se que a audiência pela "não disponibilização dos documentos necessários para que o sucessor pudesse prestar contas" decorre de presunção estabelecida pelo enunciado da Súmula 230 do TCU. Se o prazo para prestar contas vencer no mandato do prefeito sucessor (a exemplo do Pnae/2012) e este poderá ter afastada a sua responsabilidade pela omissão diante da impossibilidade de prestar contas e da adoção de medida de resguardo ao erário, por decorrência lógica, implica dizer que o antecessor (quem geriu os recursos repassados) não forneceu a documentação necessária para que o sucessor pudesse prestar contas e em função dessa impossibilidade (presumida ausência de documentos na prefeitura) , somada à adoção de medida de resguardo ao erário, a jurisprudência consolidada do TCU admite que ele (sucessor) não venha a ser responsabilizado pelo descumprimento da referida prestação no prazo devido.
1. Quanto ao Programa Dinheiro Direto na Escola (PDDE/2010) , todavia, a Sra. Maria das Dores Oliveira Munhoz não apresentou prestação de contas, conforme se verifica em consulta ao SiGPC realizada em 8/2/2021 (peça 34) , nem alegações de defesa e/ou razões de justificativa, devendo ser considerada revel. Sua revelia será analisada nos itens que seguem.
Da revelia da Sra. Maria das Dores Oliveira Munhoz
1. No presente caso, a citação da responsável se deu em endereço proveniente da base de CPFs da Receita Federal, em sistema custodiado pelo TCU (peça 3) . A entrega do ofício citatório nesse endereço ficou comprovada, conforme aviso de recebimento assinado pela própria responsável (peça 10) . 
1. Nos processos do TCU, a revelia não leva à presunção de que seriam verdadeiras todas as imputações levantadas contra os responsáveis, diferentemente do que ocorre no processo civil, em que a revelia do réu opera a presunção da verdade dos fatos narrados pelo autor (Acórdão 1009/2018-TCU-Plenário, Relator Bruno Dantas; 2369/2013 - TCU - Plenário, Relator Benjamin Zymler; e 2449/2013 - TCU - Plenário, Relator Benjamin Zymler) . Dessa forma, a avaliação da responsabilidade do agente não pode prescindir da prova existente no processo ou para ele carreada. 
1. Ao não apresentar sua defesa, o responsável deixou de produzir prova da regular aplicação dos recursos sob sua responsabilidade, em afronta às normas que impõem aos gestores públicos a obrigação legal de, sempre que demandados pelos órgãos de controle, apresentar os documentos que demonstrem a correta utilização das verbas públicas, a exemplo do contido no art. 93 do Decreto-Lei 200/1967: "Quem quer que utilize dinheiros públicos terá de justificar seu bom e regular emprego na conformidade das leis, regulamentos e normas emanadas das autoridades administrativas competentes". 
1. Mesmo as alegações de defesa não sendo apresentadas, considerando o princípio da verdade real que rege esta Corte, procurou-se buscar, em manifestações da responsável na fase interna desta tomada de contas especial, se havia algum argumento que pudesse ser aproveitado a seu favor. 
1. No entanto, a responsável não se manifestou na fase interna, não havendo, assim, nenhum argumento que possa vir a ser analisado e posteriormente servir para afastar as irregularidades apontadas.
1. Tratando-se de processo em que a parte interessada não se manifestou acerca das irregularidades imputadas, não há elementos para que se possa efetivamente aferir e reconhecer a ocorrência de boa-fé na conduta do responsável, podendo este Tribunal, desde logo, proferir o julgamento de mérito pela irregularidade das contas, conforme os termos dos §§ 2º e 6º do art. 202 do Regimento Interno do TCU (Acórdão 2064/2011-TCU-Primeira Câmara, Relator Ubiratan Aguiar; 6.182/2011 - TCU - 1ª Câmara, Relator Weber de Oliveira; 4.072/2010 - TCU - 1ª Câmara, Relator Valmir Campelo; 1.189/2009 - TCU - 1ª Câmara, Relator Marcos Bemquerer; 731/2008 - TCU - Plenário, Relator Aroldo Cedraz) .
1. Dessa forma, a Sra. Maria das Dores Oliveira Munhoz deve ser considerado revel, nos termos do art. 12, §3º, da Lei 8.443/1992, devendo suas contas serem julgadas irregulares, com condenação ao débito apurado e aplicação da multa prevista no art. 57 da Lei 8.443/1992.
Prescrição da Pretensão Punitiva
1. Vale ressaltar que a pretensão punitiva do TCU, conforme Acórdão 1441/2016-TCU-Plenário, Relator Benjamin Zymler, que uniformizou a jurisprudência acerca dessa questão, subordina-se ao prazo geral de prescrição indicado no art. 205 do Código Civil, que é de dez anos, contado da data de ocorrência da irregularidade sancionada, nos termos do art. 189 do Código Civil, sendo este prazo interrompido pelo ato que ordenar a citação, a audiência ou a oitiva do responsável.
1. No caso em exame, não ocorreu a prescrição, uma vez que a irregularidade sancionada ocorreu em 28/2/2011, e o ato de ordenação da citação ocorreu em 5/6/2018 (peça 7) .
Cumulatividade de multas 
1. Quanto à possibilidade de aplicação cumulativa das multas dos arts. 57 e 58, inciso I, da Lei 8.443/1992, ainda que seja adequada a realização de citação e audiência da responsável, por força do disposto no art. 209, §4º, do Regimento Interno do TCU, o Tribunal reconhece que existe relação de subordinação entre as condutas de "não comprovação da aplicação dos recursos" e de "omissão na prestação de contas", sendo a primeira consequência da segunda, o que enseja, na verificação das duas irregularidades, a aplicação da multa do art. 57, com o afastamento da multa do art. 58, inciso I, em atenção ao princípio da absorção (Acórdão 9579/2015-TCU-Segunda Câmara, Relator Ministro Vital do Rêgo; Acórdão 2469/2019-TCU-Primeira Câmara, Relator Ministro Augusto Sherman) .
1. Conforme leciona Cezar Bitencourt (Tratado de Direito Penal: parte geral - 8ª Edição - São Paulo: Saraiva, 2003. Pg. 565) , na absorção, " (...) a pena do delito mais grave absorve a pena do delito menos grave, que deve ser desprezada". No caso concreto, a "omissão no dever de prestar contas", embora seja uma irregularidade autônoma, funciona como fase ou meio para a consecução da "não comprovação da aplicação dos recursos", havendo clara relação de interdependência entre essas condutas. Dessa forma, recaindo as duas ocorrências num mesmo gestor, deve prevalecer a pena do delito mais grave, qual seja, a multa do art. 57 da Lei 8.443/1992.
1. Cumpre observar, ainda, que a conduta da responsável, consistente nas irregularidades "não comprovação da boa e regular aplicação dos recursos federais repassados em face da omissão no dever de prestar contas" e "não cumprimento do prazo para apresentação de prestação de contas pelo gestor dos recursos", configura violação não só às regras legais, mas também aos princípios basilares da administração pública, eis que, em última análise, ocorre o comprometimento da necessária satisfação à sociedade sobre o efetivo emprego dos recursos públicos postos à disposição da municipalidade, por força do instrumento de repasse em questão. Nesses casos, em que fica evidente a falta de transparência e lisura, não há como afastar as suspeitas sempre presentes de que a totalidade dos recursos públicos federais, transferida ao município, tenha sido integralmente desviada, em prol de gestor ímprobo, ou de pessoas por ele determinadas, a revelar grave inobservância de dever de cuidado no trato com a coisa pública, isto é, ato praticado com culpa grave, pois, na espécie, a conduta da responsável se distancia daquela que seria esperada de um administrador público minimante diligente, num claro exemplo de erro grosseiro a que alude o art. 28 do Decreto-lei 4.657/1942 (Lei de Introdução às Normas do Direito Brasileiro) , incluído pela Lei 13.655/2018 (Acórdão 1689/2019-TCU-Plenário, Relator Ministro Augusto Nardes; Acórdão 2924/2018-TCU-Plenário, Relator Ministro José Mucio Monteiro; Acórdão 2391/2018-TCU-Plenário, Relator Ministro Benjamin Zymler) . 
CONCLUSÃO
1. Em face da análise promovida na seção "Exame Técnico", verifica-se que a Sra. Maria das Dores Oliveira Munhoz não logrou comprovar a boa e regular aplicação dos recursos dos recursos repassados ao município de Boca do Acre/AM no âmbito do Programa Dinheiro Direto na Escola (PDDE) , no exercício de 2010. Instada a se manifestar, optou pelo silêncio, configurando a revelia, nos termos do § 3º, do art. 12, da Lei 8.443/1992. Ademais, inexistem nos autos elementos que demonstrem a boa-fé dos responsáveis ou a ocorrência de outras excludentes de culpabilidade.
1. Verifica-se também que não houve a prescrição da pretensão punitiva, conforme análise já realizada.
1. Tendo em vista que não constam dos autos elementos que permitam reconhecer a boa-fé da responsável, sugere-se que as suas contas sejam julgadas irregulares, nos termos do art. 202, § 6º, do Regimento Interno do TCU, com a imputação do débito atualizado monetariamente e acrescido de juros de mora, nos termos do art. 202, § 1º do Regimento Interno do TCU, descontado o valor eventualmente recolhido, com aplicação da multa prevista no art. 57 da Lei 8.443/1992.
1. Saliente-se que, apesar de a responsável não haver apresentado defesa, ela apresentou a prestação de contas do Programa Nacional de Alimentação Escolar (Pnae) , exercício 2012, ao FNDE, que se manifestou favoravelmente à sua aprovação, conforme demonstrado nos itens 15 e 16 desta instrução.
PROPOSTA DE ENCAMINHAMENTO
1. Diante do exposto, submetemos os autos à consideração superior, propondo ao Tribunal:
1. considerar revel a Sra. Maria das Dores Oliveira Munhoz (CPF XXX.418.112-XX) , prefeita municipal de Boca do Acre/AM na gestão 2009-2012, para todos os efeitos, dando-se prosseguimento ao processo, com fulcro no art. 12, § 3º, da Lei 8.443/1992;
1. excluir a responsabilidade da Sra. Maria das Dores Oliveira Munhoz (CPF XXX.418.112-XX) , prefeita municipal de Boca do Acre/AM na gestão 2009-2012, quanto à não comprovação da boa e regular aplicação dos recursos repassados no âmbito do Programa Nacional de Alimentação Escolar (Pnae) , exercício 2012, uma vez que a prestação de contas foi apresentada ao FNDE, que se manifestou favoravelmente à sua aprovação;
1. julgar irregulares, nos termos dos arts. 1º, inciso I, 16, inciso III, alíneas "a" e "c", da Lei 8.443/1992, c/c os arts. 19 e 23, inciso III, da mesma Lei, as contas da Sra. Maria das Dores Oliveira Munhoz (CPF XXX.418.112-XX) , prefeita municipal de Boca do Acre/AM na gestão 2009-2012, condenando-a ao pagamento das importâncias a seguir especificadas, atualizadas monetariamente e acrescidas dos juros de mora, calculadas a partir das datas discriminadas até a data da efetiva quitação do débito, fixando-lhes o prazo de quinze dias, para que comprovem, perante o Tribunal, o recolhimento das referidas quantias aos cofres do Fundo Nacional de Desenvolvimento da Educação, nos termos do art. 23, inciso III, alínea "a", da citada lei, c/c o art. 214, inciso III, alínea "a", do Regimento Interno do TCU;
	Data
	Valor (R$) 

	31/12/2009
	13.000,00

	31/12/2009
	13.000,00

	07/12/2010
	13.000,00

	10/12/2010
	13.000,00

1. aplicar à Sra. Maria das Dores Oliveira Munhoz (CPF XXX.418.112-XX) , prefeita municipal de Boca do Acre/AM na gestão 2009-2012, a multa prevista no art. 57 da Lei 8.443/1992 c/c o art. 267 do Regimento Interno do TCU, fixando-lhe o prazo de quinze dias, a contar da notificação, para que comprove, perante o Tribunal (art. 214, III, alínea "a", do Regimento Interno do TCU) , o recolhimento da dívida aos cofres do Tesouro Nacional, atualizada monetariamente desde a data do acórdão que vier a ser proferido por este Tribunal até a data do efetivo recolhimento, se paga após o vencimento, na forma da legislação em vigor;
1. autorizar, desde logo, a cobrança judicial das dívidas, caso não atendida a notificação, na forma do disposto no art. 28, inciso II, da Lei 8.443/1992;
1. autorizar também, desde logo, se requerido, com fundamento no art. 26 da Lei 8.443, de 1992, c/c o art. 217, §§ 1º e 2º do Regimento Interno do TCU, o parcelamento das dívidas em até 36 parcelas, incidindo, sobre cada parcela, corrigida monetariamente, os correspondentes acréscimos legais, fixando-lhe o prazo de quinze dias, a contar do recebimento da notificação, para comprovar, perante o Tribunal, o recolhimento da primeira parcela, e de trinta dias, a contar da parcela anterior, para comprovar os recolhimentos das demais parcelas, devendo incidir, sobre cada valor mensal, atualizado monetariamente, os juros de mora devidos, no caso do débito, na forma prevista na legislação em vigor, alertando a responsável de que a falta de comprovação do recolhimento de qualquer parcela importará o vencimento antecipado do saldo devedor, nos termos do § 2º do art. 217 do Regimento Interno deste Tribunal; 
1. esclarecer à Sra. Maria das Dores Oliveira Munhoz (CPF XXX.418.112-XX) , prefeita municipal de Boca do Acre/AM na gestão 2009-2012, que, caso se demonstre, por via recursal, a correta aplicação dos recursos, mas não se justifique a omissão da prestação de contas, o débito poderá ser afastado, mas permanecerá a irregularidade das contas, dando-se ensejo à aplicação da multa prevista no art. 58, inciso I, da Lei 8.443/1992;
1. enviar cópia do acórdão a ser prolatado à Procuradoria da República no Estado do Amazonas, nos termos do § 3º do art. 16 da Lei 8.443/1992, c/c o § 7º do art. 209 do Regimento Interno do TCU, para adoção das medidas cabíveis; e
1. enviar cópia do acórdão que vier a ser proferido ao Fundo Nacional de Desenvolvimento da Educação e à responsável, para ciência;
1. informar à Procuradoria da República no Estado do Amazonas, ao Fundo Nacional de Desenvolvimento da Educação e à responsável que a presente deliberação, acompanhada do relatório e do voto que a fundamentam, está disponível para consulta no endereço www.tcu.gov.br/acordaos, além de esclarecer que, caso requerido, o TCU poderá fornecer sem custos as correspondentes cópias, de forma impressa; e
1. informar à Procuradoria da República no Estado do Amazonas que, nos termos do parágrafo único do art. 62 da Resolução TCU 259/2014, os procuradores e membros do Ministério Público credenciados nesta Corte podem acessar os presentes autos de forma eletrônica e automática, ressalvados apenas os casos de eventuais peças classificadas como sigilosas, as quais requerem solicitação formal."
2. 	O MP/TCU, representado pelo procurador Marinus Eduardo de Vries Marsico, manifestou-se nos termos seguintes[footnoteRef:3]: [3:  Peça 38.] 
"Trata-se de tomada de contas especial instaurada pelo Fundo Nacional de Desenvolvimento da Educação (FNDE) em decorrência da omissão no dever de prestar contas dos recursos do Programa Nacional de Alimentação Escolar (PNAE) transferidos à Prefeitura Municipal de Boca do Acre/AM, no exercício de 2012, bem como dos recursos referentes ao Programa Dinheiro Direto na Escola (PDDE) , repassados no exercício de 2010.
2. O tomador de contas concluiu pela existência de débito no valor histórico de R$ 431.560,00, sob a responsabilidade da Sra. Maria das Dores Oliveira Munhoz, prefeita municipal entre 2009 e 2012.
3. No âmbito do Tribunal, procedeu-se à citação e à audiência da responsável que, apesar de devidamente notificada (peça 10) e de ter solicitado prorrogação de prazo para defesa, optou por permanecer silente, o que motivou proposta de julgamento pela irregularidade das contas, com condenação ao ressarcimento do valor correspondente ao PDDE 2010 e aplicação de multa.
4. Quanto aos valores repassados à conta do PNAE em 2012, após a citação da ex-prefeita a unidade técnica tomou ciência do envio intempestivo da prestação de contas, ocorrido em 11/1/2019 (peça 13) . De acordo com a análise empreendida pelo FNDE (peça 31) , houve aprovação com ressalvas das contas apresentadas, em decorrência de observações feitas pelo Conselho de Alimentação Escolar (CAE) .
5. Em face da manifestação do órgão repassador, a SecexTCE afastou o dano relativo aos recursos do PNAE 2012, remanescendo apenas a proposta de condenação à restituição do montante proveniente do PDDE 2010.
6. Como se vê, a despeito da revelia da responsável, há elementos suficientes para dispensá-la da devolução dos valores transferidos à conta do PNAE 2012. No caso do PDDE 2010, considerando o silêncio da Sra. Maria das Dores Oliveira Munhoz e ante a permanência da omissão no dever de prestar contas, afigura-se adequada a sugestão de julgar irregulares suas contas, imputando-lhe o débito e aplicando-lhe multa.
7. Diante do exposto, este membro do Ministério Público de Contas manifesta-se de acordo com o encaminhamento proposto pela SecexTCE."
É o relatório.

não há.

Procurador Sergio Ricardo Costa Caribé.

TOMADA DE CONTAS ESPECIAL. PROGRAMA DE NACIONAL DE ALIMENTAÇÃO ESCOLAR (PNAE) E PROGRAMA DINHEIRO DIRETO NA ESCOLA (PDDE). OMISSÃO NO DEVER DE PRESTAR CONTAS. CITAÇÃO. AUDIÊNCIA. REVELIA. APRESENTAÇÃO INTEMPESTIVA E INCOMPLETA DAS CONTAS. APROVAÇÃO DAS CONTAS PARA RECURSOS DO PNAE. PERSISTÊNCIA DA OMISSÃO PARA O PDDE. CONTAS IRREGULARES. MULTA. COMUNICAÇÕES.

TOMADA DE CONTAS ESPECIAL (TCE)

Secretaria de Controle Externo de Tomada de Contas Especial (Secex-TCE).

Em exame, processo de tomada de contas especial instaurada pelo Fundo Nacional de Desenvolvimento da Educação (FNDE) contra a Sra. Maria das Dores Oliveira Munhoz, prefeita de Boca do Acre/AM no período de 2009 a 2012, em razão da omissão no dever de prestar contas da aplicação dos recursos repassados àquela municipalidade, no âmbito dos Programas Dinheiro Direto na Escola (PDDE) e Nacional de Alimentação Escolar (PNAE) , nos exercícios de 2010 e 2012, respectivamente.
2. Os recursos do PNAE relacionados ao exercício de 2012 foram liberados em diversas datas entre 26/3/2012 e 30/11/2012[footnoteRef:2], encerrando-se o prazo para prestação de contas[footnoteRef:3] em 30/4/2013. Os recursos do PDDE relativos ao exercício de 2010 foram transferidos em 31/12/2009, 7/12/2010 e 10/12/2010[footnoteRef:4], tendo como data limite para a apresentação da prestação de contas[footnoteRef:5] o dia 28/2/2011. [2:  Peça 1, p. 4-7.]  [3:  Peça 1, p. 3.]  [4:  Peça 1, p. 8-9.]  [5:  Peça 1, p. 3.] 
3. Em virtude da ausência de apresentação da documentação necessária, foi instaurada a tomada de contas especial, em 10/10/2017[footnoteRef:6], após as devidas notificações[footnoteRef:7], em nome da responsável supracitada. [6:  Peça 1, p. 64-70.]  [7:  Peça 1, p. 24-27.] 
4. Especificamente para o caso da prestação de contas do PNAE, tendo o prazo final expirado em 30/4/2013, na gestão do prefeito sucessor, ele poderia ter sido chamado aos autos. Contudo, sua responsabilidade foi afastada em virtude da apresentação de representação ao Ministério Público Federal, conforme a Súmula 230 do Tribunal[footnoteRef:8]. [8:  Peça 1, p. 62.] 
5. Citada e ouvida em audiência[footnoteRef:9], a responsável apresentou pedido de prorrogação de prazo[footnoteRef:10], porém não mais se manifestou nos autos, embora seu pedido tenha sido atendido[footnoteRef:11]. Tampouco recolheu o débito, de modo que a Secretaria de Controle Externo de Tomada de Contas Especial (Secex-TCE) propõe considerá-la revel[footnoteRef:12].  [9:  Peça 8.]  [10:  Peça 9.]  [11:  Peça 12.]  [12:  Peça 36.] 
6. Após a instauração da TCE e encaminhamento ao Tribunal, a responsável apresentou ao FNDE, intempestivamente, em 2019, documentação a título de prestação de contas relacionada exclusivamente ao PNAE[footnoteRef:13]. A autarquia concluiu pela aprovação com ressalvas da prestação de contas[footnoteRef:14], do PNAE, sem alterar sua manifestação inicial quanto ao PDDE. [13:  Peça 14, p. 3-5.]  [14:  Peça 14, p. 6-11.] 
7. Com base nessa manifestação, a Secex-TCE propõe excluir a responsabilidade da ex-prefeita quanto à não aprovação da boa e regular aplicação dos recursos repassados ao PNAE, remanescendo, no entanto, a responsabilidade quanto ao PDDE[footnoteRef:15]. [15:  Peça 36.] 
8. No mérito, considerando os elementos existentes nos autos, a proposta é de julgar as contas da Sra. Maria das Dores Oliveira Munhoz irregulares e de condená-la ao recolhimento do débito, aplicando-lhe a multa prevista no art. 57 da Lei 8.443/1992[footnoteRef:16], com o afastamento da multa do art. 58, I, em atenção ao princípio da absorção[footnoteRef:17]. [16:  Peça 36.]  [17:  Acórdão 9579/2015-TCU-Segunda Câmara, relator ministro Vital do Rêgo; e 2469/2019 - TCU - 1ª Câmara, relator ministro-substituto Augusto Sherman Cavalcanti.] 
9. O MP/TCU, representado pelo procurador Sérgio Ricardo Costa Caribé, anuiu integralmente à proposta da Secex-TCE[footnoteRef:18]. [18:  Peça 38.] 
II
10. Incide sobre a responsável os efeitos da revelia, dando-se prosseguimento ao processo, nos termos do art. 12, § 3º, da Lei 8.443/1992.
11. Quanto à gestão do PNAE, a manifestação do FNDE, da unidade instrutiva e do MP/TCU pela aprovação, ainda que intempestiva, pode ser acolhida da mesma forma que, tendo em vista a inexistência nos autos de elementos capazes de comprovar a boa e regular aplicação dos recursos, deve ser mantida a omissão relativa à prestação de contas dos recursos relacionados ao PDDE.
12. Conforme assentado na jurisprudência consolidada desta Corte, compete ao gestor o ônus de comprovar a regularidade da aplicação dos recursos públicos sob sua responsabilidade. 
13. Por fim, destaco que não se operou na situação em exame a prescrição da pretensão punitiva, uma vez que a irregularidade sancionada ocorreu em 28/12/2011, data final para prestação de contas dos recursos, enquanto o ato de ordenação da citação ocorreu em 5/6/2018[footnoteRef:19]. Dessa forma, impõe-se a aplicação da multa prevista no art. 57 da Lei 8.443/1992.  [19: ] 
Diante do exposto, manifesto-me pela aprovação do acórdão que ora submeto à apreciação deste Colegiado.
TCU, Sala das Sessões, em 6 de julho de 2021.
Weder de Oliveira
Relator